行　政　法　院　判　決　　　　　　　　　　　　　八十八年度判字第三三七八號
　　再 審原 告　新加坡商．鱷魚國際企業私人有限公司
　　代　表　人　乙○○
　　訴訟代理人　甲○○
　　再 審被 告　經濟部智慧財產局（原經濟部中央標準局）
右當事人間因商標異議事件，再審原告對本院中華民國八十七年四月二十三日八十七
年度判字第七一四號判決，提起再審之訴，本院判決如左︰
　　主  文
再審之訴駁回。
　　事  實
緣關係人益鑫皮件實業股份有限公司前以「AQUINO及圖」聯合商標，指定使用於商標
法施行細則第四十九條所定商品及服務分類表第二十五類之腰帶、男女腰帶、服飾用
皮帶等商品，申請註冊，經准列為審定第七四一六六四號聯合商標，嗣再審原告以該
審定商標有違商標法第三十七條第一項第六、七、十二款之規定，對之提出異議，經
再審被告審查，以八十六年四月十一日中台異字第八六○三七一號商標異議審定書為
異議不成立之處分，再審原告不服，循序提起一再訴願，遞遭決定駁回，遂提起行政
訴訟，經本院以八十七年度判字第七一四號判決（以下簡稱原判決）駁回其訴，再審
原告復以發現未經斟酌之重要證物為由，而依行政訴訟法第二十八條第十款規定提起
本件再審之訴，茲摘兩造訴辯意旨如次：
再審原告起訴意旨略謂︰一、按，商標圖樣「相同或近似於他人同一商品或類似商品
之註冊商標者」，不得申請註冊，乃為商標法第三十七條第一項第十二款所明定。所
謂商標之近似，係指具有普通知識經驗之商品購買人，於購買時施以普通所用之注意
，猶不免有混同誤認之虞者而言。故商標之近似與否，應隔離觀察，以為判定之標準
。故縱令兩商標對照比較，能見其差異，然異時異地各別觀察，則不易見者，仍不能
不謂為近似。凡商標無論在外觀上、名稱上或觀察上，其主要部分近似，有足以引起
混同誤認之虞，而其他附屬部分雖不近似，仍不得不謂為近似之商標（最高法院二十
一年上字第一○七三號、行政法院二十六年判字第二○號判例參照）。又，商標圖樣
上之文字與圖形意義相同或兩圖形意義相同，有混同誤認之虞者，則為觀念上近似，
復為商標近似審查基準二之（九）及三之（四）、（五）、（七）所明白揭示。次按
，商標圖樣「使公眾誤認誤信其商品之性質、品質或產地之虞者」及「襲用他人之商
標或標章有致公眾誤信之虞者」，不得申請註冊，復為商標法第三十七條第一項第六
款及第七款所明定。所謂「襲用」，係指以不公平競爭之目的，非出於創作而抄襲他
人已使用之商標或標章申請註冊而言；該款之規範意旨在杜絕剽竊襲用他人商標或標
章，冀圖獲准註冊之僥倖歪風，以建立正當之商標秩序，故其適用不以所襲用者係著
名商標或標章為限，亦不以使用於同一商品或類似商品為限。合先明。二、再按，
被告機關、各審查機關均持同一論點，認系爭商標圖樣上之圖形部分係採立姿，且以
類似化石之構造為構圖，據以異議商標之圖形則為爬行之姿態，且係向實際具體之鱷
魚圖，構圖意匠予人印象有別，異時異地隔離觀察，難謂有使一般消費者產生混同誤
認之虞，非屬近似之商標．．．云云。惟按，判斷商標是否有混同誤認之虞，應就其
各主要部分隔離觀察，而所謂主要部分，係指商標之中具有識別他我商品之部分而言
。又倘二商標圖樣之構圖、排列、字形、設色等，有產生混同誤認之虞者，則為外觀
上近似；而商標圖樣上之實質意義有產生混同誤認之虞者，則構成觀念上近似，屬近
似商標，此些均為商標手冊及行政法院迭著判例闡明在案，自應遵循上述原則審查判
定二商標是否構成近似。且關係人前有相同的圖樣申請註冊在他類商品中，復遭原告
以同一事實理由提起異議，雖經被告機關以同一理由為異議不成立之處分，惟迭經鈞
院以八十七年度判字第八○六號判決為「再訴願決定、訴願決定及原處分均撤銷」之
判決，其理由略謂：二商標圖樣中之鱷魚圖形均為其主要部分，自得就該部分加以觀
察．．．二者均為面向左、翹尾之形狀，其構圖意匠極其相似；且二者表彰之意義均
為鱷魚，觀念上相同，縱令二商標對照比較能見其差異，然異時異地隔離觀察，實有
使一般消費者產生混同誤認之虞．．．云云。以上對相同商標圖樣所作之判決，可知
被告機關實有未詳加審酌之處，而其僅以二商標中之鱷魚圖形一為直立造形，一為爬
行寫實造形，構圖意匠予以印象有別，認非屬近似之商標，自與上開判例意旨及被告
機關自訂之商標近似審查準則有違！而今有一正確之鈞院判決存在，自應列為重要證
物加以審酌，故本案確有行政訴訟法第二十八條第十款規定適用！三、查，凡商標在
外觀上、讀音上或觀念上，有一足使人產生混同誤認之虞者，即屬近似之商標。經查
，本案系爭審定聯合商標原係註冊第五六七六八八號「亞奇諾爾ＡＱＵＩＮＯ及圖」
商標之聯合商標；而聯合商標圖樣中有與正商標圖樣相同者，其申請註冊之主要部分
自係與正商標圖樣相同以外之部分，故本案系爭審定聯合商標若除去與正商標相同之
外文「ＡＱＵＩＮＯ」部分，則其主要部分顯為該商標圖樣之「鱷魚圖」，而觀此一
圖形乃係為一直立、張嘴、翹尾之鱷魚，以此一鱷魚圖與據以異議註冊商標中之鱷魚
圖相較，二者均為一張嘴、面朝左、翹尾，表彰鱷魚之圖形，觀此二商標圖樣之鱷魚
，不論在表徵意義上或構圖意匠上均極近相同，二者之差異僅在一圖形係直立方式，
而另一則為橫臥而已；惟，「鱷魚」乃為自然界之生物，且係屬爬行類動物，因而「
伏地」乃為鱷魚之天性，站立之鱷魚事實上是不可能存在的；如此觀之，本案系爭審
定聯合商標圖樣之圖形，實際上真正所欲表彰的意欲實係為「鱷魚」；因之依前述行
政院核定修正之商標近似審查基準觀之，本案系爭審定商標與據以異議註冊商標間，
二者稍可區別者僅一為直立、一為橫臥而已，實則二商標圖樣中之圖形在外觀上極為
相似，且二者所表彰之意義均為鱷魚，異時異地隔離觀之，實有使一般商品購買人於
倉促購物時，產生混同誤認致誤購之虞，誠有前揭法條規定之適用。四、次查，鱷魚
圖商標係原告所首創，並先後使用於皮帶、衣服、靴鞋、眼鏡、手提箱袋等各種商品
，並獲准多件註冊商標，且原告新加坡商．鱷魚國際企業私人有限公司，係一知名之
服裝、皮件、手提箱袋、靴鞋等商品之產銷公司，由於其秉持一貫之細緻設計風格產
製各類商品，故標有「鱷魚ＣＲＯＣＯＤＩＬＥ」及鱷魚圖商標之商品，設計精緻，
材質優良，種類繁多，已廣為世界各國之消費者肯定其為優良商品。而原告除於世界
各國普遍取得鱷魚圖之商標專用權外，尚於國內領有多件註冊商標，並大量進口標有
鱷魚圖之各式商品廣泛行銷於國內市場，頻登報章雜誌宣傳廣告，並製各式精美型錄
，使一般商品購買人對其商標商品之信譽及品質有一定認識，則一般商品購買人看見
鱷魚圖，難免會與原告之公司及產製之系列商品互生聯想，而產生誤信致有誤購之可
能。今關係人以如此相似之鱷魚圖形申請註冊，並指定使用於「腰帶、皮帶」等同一
或類似商品，顯係欲利用原告已建立之商標信譽，混淆視聽，促銷自己之商品，要知
欲成就一著名商標須累積多年努力，並投入大筆經費，而關係人卻只圖不勞而獲，冀
求搭便車謀利，若不加以遏止任其順利取得商標專用權，則原告至今所投入之心血卻
成方便他人利用之墊腳石，未免不值，倘又投訴無門，實有欠公允，如此任誰亦不思
自創品牌；而關係人亦將食髓知味，持續其仿冒剽竊之惡習，有心之士勢將以此為例
，大興仿冒之事，如此將致正當之商標秩序難存，對近來致力提昇國際形象、掃除海
王國之我國，實為一大阻力。故本案確有前揭商標法規定之適用餘地。五、復查，
歷年有多件鱷魚圖樣商標皆因有引致消費者誤認誤購之虞，而遭撤銷或無效；雖原決
定機關認該等商標圖樣與系爭商標圖樣不盡相同，且屬另案，非本案所能審究；惟觀
該等商標圖樣雖與系爭商標圖樣不盡相同，但該等商標圖樣與系爭商標圖樣均係以「
鱷魚」為其商標圖樣所表彰之主要部分，且觀此些商標圖樣中之鱷魚圖形，亦均係將
鱷魚圖形稍加變化而成，惟其「鱷魚之本質」並未有所改變；故本諸同一審查基準亦
應作同一之認定為妥，即：系爭審定聯合商標圖樣中之鱷魚圖與據以異議註冊商標之
鱷魚圖，二者雖有立姿與臥姿之別，惟其表彰之本質並無不同，均為「鱷魚」，且詳
加審究系爭商標圖樣中之鱷魚圖，可見其亦係將據以異議註冊商標圖樣中之鱷魚圖稍
加變化，將據以異議商標圖樣予以反白、簡化處理，並將其以直立方式顯示之，但其
鱷魚之本質並未曾改變！如此觀之，此二商標並置一地或可稍加辨別，然異時異地隔
離觀察，則不易見其差異，甚或有致一般商品購買者誤認該二者為系列商標而有誤購
之情事！故該二商標為近似之商標實無疑義！誠有前揭法條之適用餘地！六、綜上所
陳，本案系爭審定第七四一六六四號「ＡＱＵＩＮＯ及圖」聯合商標，與原告所有之
鱷魚圖商標，於外觀上極相彷彿，於觀念上復係表徵同一動物「鱷魚」，故此二者屬
近似之商標，要無疑義；復此二商標均指定使用於同一或類似之腰帶及皮帶等商品，
更有致一般商品購買者於倉促購物間產生混同，對系爭審定聯合商標商品之來源或產
製主體發生混淆誤認，而導致有誤購之虞，實有首揭法條之適用情事。懇請鈞院明鑑
，迅賜判決將原判決、再訴願決定、訴願決定及原處分均撤銷，以符法旨，並維原告
之合法權益，無任感禱等語。
再審被告答辯意旨略謂︰按當事人發現未經斟酌之重要證物，得對行政法院之判決提
起再審之訴，固為行政訴訟法第二十八條第十款所明定，惟所謂「未經斟酌之重要證
物」，係指在前訴訟程序中已存在之證物，因當事人不知有此，致未能提出使用，現
始知之而言。再審原告主張另案相同商標圖樣，關係人申請註冊，經再審原告以同一
事實理由提起異議，雖經本局以同一理由為異議不成立之處分，業經大院以八十七年
度判字第八○六號判決為「再訴願決定、訴願決定及原處分均撤銷」之判決，自應列
為本案重要證物加以審酌，故有前揭法條之適用云云。惟查該判決係於八十七年四月
三十日作成，而本案係於八十七年四月二十三日判決，再審原告所言新證據，並非前
訴訟程序中已存在之證物，應無前揭法條之適用。是本局所為之處分，並無不合，請
駁回再審原告之訴等語。
　　理  由
按行政訴訟當事人對本院之判決提起再審之訴，必須具有行政訴訟法第二十八條所列
各款情形之一者，始得為之，而該條第十款所謂發見未經斟酌之重要證物者，係指該
證物在前訴訟程序中即已存在而當事人不知其存在，現始發現者而言，並以如經斟酌
可受較有利益之裁判者為限，亦經本院六十九年判字第七三六號著有判例。本件關係
人益鑫皮件實業股份有限公司於八十四年十二月十二日以「AQUINO及圖」商標（如附
圖一），指定使用於商品及服務分類表第二十五類之服飾用皮帶、腰帶、男女腰帶商
品申請註冊，作為其註冊第五六七六八六號「亞奇諾爾AQUINO」商標之聯合商標，經
再審被告審查核准，列為審定第七四一六六四號商標。嗣再審原告以該商標有違商標
法第三十七條第一項第六款、第七款及第十二款之規定，對之提出異議。案經再審被
告審查，以系爭審定第七四一六六四號「AQUINO及圖」商標圖樣係由外文AQUINO及置
於墨色圓圈內之站立鱷魚圖所構成，據以異議之註冊第一五八○五號、第一五五六九
號、第一五五七四號、第一五五七五號、第一五五八二號、第一五五八三號等多件商
標圖樣則由中文鱷魚、外文CROCODILE 及鱷魚圖形所構成（如附圖二），二者固均以
鱷魚圖形為圖樣主要部分之一，惟系爭商標圖樣上之圖形係採立姿，且以類似化石之
構造為構圖，據以異議商標上之圖形則為爬山之姿態，且偏向實際具體之鱷魚圖，構
圖意匠予人印象顯然有別，異時異地隔離觀察，難謂有使一般消費者產生混同誤認之
虞，非屬近似之商標，無商標法第三十七條第一項第七款及第十二款之適用。又商標
法第三十七條第一項第六款規定之適用，應以商標圖樣之文字、圖形、記號或其聯合
式本身有使人誤認其所表彰之商品性質、品質或產地而言，至商標本身有使人誤認其
所表彰之商品為他人生產、製造、加工、揀選、批售或經紀而購買之虞者，核屬同條
項第七款規定之範疇，再審原告主張系爭商標圖樣上之鱷魚圖形與據以異議商標圖樣
上之鱷魚圖形近似，且指定使用於相同之服飾皮帶、腰帶等商品，係刻意仿襲，並有
使一般消費者誤認其商品之品質、來源或製造者而購買之虞者，核非商標法第三十七
條第一項第六款規定所審酌之範圍，難謂系爭商標有違商標法第三十七條第一項第六
款之規定，乃為異議不成立之審定，發給中台異字第八六○三七一號商標異議審定書
。再審原告不服，一再訴願均遭決定駁回，提起行政訴訟，復經原判決駁回其訴，其
理由除如同原處分所持之理由外，復以再審原告於訴願程序所舉註冊第三○四九七三
號「鱷魚及圖CROCODILE 」及審定第三九二九三五號「鱷魚及圖VARANUS 」、第三九
六二九六號「柏卡及圖BORKAWEAR 」、第四二三七六三號「鱷哥及圖OKO 」、第四三
○四五八號「寇帝及圖Crocodile 」、第四四○八○八號「鱷魚及圖VARANUS 」、第
四七八四三五號「鱷蜥及圖」、第四九一六○二號「鱷魚圖」、第七四三五三六號「
SMART KIDS及圖」等商標，因案情不同，且屬另案，自非本件所得審究為由，認事用
法尚無違誤。再審原告之再審意旨以另案相同商標圖樣，關係人申請註冊，經再審原
告以同一事實理由提起異議，雖經再審被告以同一理由為異議不成立之處分，但經鈞
院以八十七年度判字第八○六號判決為「再訴願決定、訴願決定及原處分均撤銷」之
判決，應列為本案重要證物加以審酌，自得依行政訴訟法第二十八條第十款發現未經
斟酌之重要證物，提起再審，將原判決、再訴願決定、訴願決定及原處分均撤銷云云
。然查本案係於八十七年四月二十三日判決確定，而本院八十七年度判字第八○六號
判決係於八十七年四月三十日判決確定，再審原告所言新證據，並非前訴訟程序中已
存在之證物，應無前揭法條之適用，況且本院八十七年度判字第八○六號判決係將「
再訴願決定、訴願決定及原處分均撤銷」，仍需由再審被告就該案另為適當之處分，
該案之見解非判例，雖法律上見解有所歧異，亦不足認有行政訴訟法第二十八條第十
款再審之理由，故再審原告再審起訴意旨應認無理由予以駁回。
據上論結，本件再審之訴為無理由，爰依行政訴訟法第三十三條、民事訴訟法第五百
零二條第二項判決如主文。
中    華    民    國     八十八      年      八      月     三十一      日
                    行 政 法 院 第 二 庭
                                審 判 長 評  事      陳  石  獅
                                         評  事      彭  鳳  至
                                         評  事      黃  合  文
                                         評  事      林  茂  權
                                         評  事      王  立  杰
右  正  本  證  明  與  原  本  無  異
                                         法院書記官  蘇  金  全
中    華    民    國     八十八      年      九      月       二        日
附圖一、                           附圖二、
系爭商標                           據以異議商標
~[g;h:\scn\88\00000000.1;;800]
~[g;h:\scn\88\00000000.2;1500;800]
